【裁判字號】    94,交聲,524
【裁判日期】    950127
【裁判案由】    聲明異議
【裁判全文】
臺灣高雄地方法院交通事件裁定         94年度交聲字第524號
原處分機關  高雄市政府
異  議  人
即受處分人  甲○○
上列異議人即受處分人因違反道路交通管理處罰條例案件，對於
高雄市政府中華民國94年9 月20日所為之處分（原處分案號：高
市府交裁字第32-1A0000000號），聲明異議，本院裁定如下：
    主  文
原處分撤銷，發回高雄市政府。
    理  由
一、原處分意旨略以：異議人即受處分人甲○○所有之車牌號碼
    MLJ-892 號重型機車，於民國93年11月13日下午5 時25分許
    ，停放在臺北市建成平面廣場，惟未依規定繳交停車費，經
    臺北市停車管理處逕行舉發，以受處分人有道路交通管理處
    罰條例第56條第1 項第11款在道路收費停車處所停車不依規
    定繳費之違規行為掣發臺北市政府交通局北市交停字第第1A
    301223號舉發違反道路交通管理事件通知單舉發（下稱舉發
    通知單），並將舉發通知單郵寄異議人原登記之車籍地址即
    高雄市三民區○○○路351 號，嗣因郵局投遞未果，乃依法
    予以公示送達，惟受處分人未於應到案日期前到案，原處分
    機關即於94年9 月20日以市府交裁字第32-1A0000000號裁決
    書，認受處分人有前開違規行為，依前揭道路交通管理處罰
    條例第56條第1 項第11款規定，裁處異議人罰鍰新臺幣（下
    同）1,200 元等語。
二、聲明異議意旨略以：異議人即受處分人甲○○否認有於前揭
    時、地停放前開重型機車之事實，亦否認收受相關繳費單據
    或舉發通知單等情，爰依法聲明異議等語。
三、按對於違反道路交通管理處罰條例之行為，逕行舉發者，應
    按已查明之資料填註車牌號碼、車輛種類、車主姓名或地址
    ，並於通知單上方空白處加註逕行舉發之文字後，由舉發機
    關送達被通知人，違反道路交通管理事件統一裁罰標準及處
    理細則第11條第1 項第3 款定有明文。再按逕行舉發違反道
    路交通管理事件，經汽車所有人依通知單之應到案日期到案
    ，並告知違規駕駛人姓名、身分證統一編號及住址者，處罰
    機關應即另行通知違規駕駛人到案依法處理，逾應到案日期
    ，處罰機關應依本條例第15條第3 項規定處罰該汽車所有人
    ；違反道路交通管理處罰條例行為之處罰，處罰機關於裁決
    前，應給予違規行為人陳述之機會，逾期不到逕行裁決，違
    反道路交通管理事件統一裁罰標準及處理細則第24條、第40
    條及第46條第2 項亦有明文。是故車輛如有違規而當場不能
    或不宜攔截製單舉發，舉發單位應查明車輛所有人姓名、住
    址，以該車輛所有人為被通知人製單逕行舉發，並應將通知
    書送達該車輛所有人，處罰機關於車輛所有人受合法通知而
    逾期不到者始得逕行裁決。另按於89年12月5 日修正發布並
    自90年1 月1 日施行之違反道路交通管理事件統一裁罰標準
    及處理細則第5 條規定：「處理違反道路交通管理事件，有
    關文書送達之程序，依『行政程序法』之規定」；末按行政
    程序法第72條第1 項、第74條第1 項、第2 項及第3 項規定
    ：「送達，於應受送達人之住居所、事務所或營業所為之」
    、「送達，不能依前2 條規定為之者，得將文書寄存送達地
    之地方自治或警察機關，並作送達通知2 份，1 份黏貼於應
    受送達人住居所、事務所、營業所或其就業處所門首，另1
    份交由鄰居轉交或置於該送達處所信箱或其他適當位置，以
    為送達。前項情形，由郵政機關為送達者，得將文書寄存於
    送達地之郵政機關。寄存機關自收受寄存文書之日，應保存
    3 個月」；另同法第78條第1 項、第2 項、第80條前段則規
    定：「對於當事人之送達，有下列各款情形之一者，行政機
    關得依申請，准為公示送達︰一、應為送達之處所不明者…
    。有前項所列各款之情形而無人為公示送達之申請者，行政
    機關為避免行政程序遲延，認為有必要時，得依職權命為公
    示送達」、「公示送達自前條公告之日起，其刊登政府公報
    或新聞紙者，自最後刊登之日起，經20日發生效力」。是若
    受處分人接受通知單後逕行繳納，即可繳交最低罰鍰，從而
    ，為保障受處分人之程序利益及實體利益，於受處分人有違
    反交通管理事件行為時，自應先由舉發機關就其違規事實予
    以舉發，並由舉發機關填製舉發單，再將舉發單交由受處分
    人收受或合法送達，嗣受處分人於期限內不自行繳納罰鍰最
    低額者，始由主管機關據以裁決為當，如違規行為有未經舉
    發，或舉發機關未填製舉發單，或異議人未受舉發單之合法
    通知時，主管機關均應不得逕予裁決，始為適法。
四、經查，本件舉發通知單係臺北市政府交通局於93年12月10日
    逕行舉發，並交由郵局寄發，嗣因郵局投遞未果，業已於93
    年12月21日退回臺北市停車管理處建檔，並於94年3 月9 日
    公示送達等情，有臺北市停車管理處94年11月2 日北市停四
    字第09439310300 號書函暨臺北市政府春字第43期公報各1
    份在卷可參。惟查：
（一）本件受處分人並無變更住所所在地及車籍地址等情，有受
      處分人之個人基本資料及車籍資料各1 份在卷足憑，亦即
      本件並無行政程序法第78條第1 項規定應為送達之處所不
      明之情形，臺北市停車管理處逕以郵局投遞未果，遽以公
      示送達，是否合乎行政程序法公示送達之要件，要非全無
      斟酌之餘地。然如應受送達人故意拒絕前往郵局領取舉發
      通知單，國家行政勢必窒礙難行，是以行政秩序罰之交通
      違規裁罰就公示送達依行政程序法之規定，容或有從寬認
      定之必然性；惟違反道路交通管理處罰條例之行為，裁處
      法定最高罰鍰之目的乃受處分人已收受違反道路交通管理
      事件通知單，違規事實明確，仍拒絕接受裁罰為前提，而
      處以受處分人最高罰鍰額度，以貫徹國家行政之執行，維
      護交通秩序、安全之行政目的，據此，在從寬認定公示送
      達要件下，受處分人如事實上甚難知悉違規事實已遭舉發
      機關舉發，自無法於應到案日期前有陳述意見之機會，原
      處分機關即逕行裁決處以罰鍰最高額度，顯與上開立法目
      的相悖，有失公平正義。綜上所述，本件原處分機關雖將
      舉發通知單郵寄送達受處分人，因投遞未果而依法公示送
      達，然衡諸社會一般常情，本件公示送達刊登於臺北市政
      府公報，受處分人事實上甚難知悉違規行為已遭舉發，原
      處分機關遽以受處分人不依通知所定期限前往指定處所聽
      候裁決即逕行裁決，其裁決與前開規定尚有不合。
（二）又公示送達效力係於刊登政府公報新聞紙最後刊登之日起
      ，經20日始發生效力，已如前述，則本件舉發通知單自94
      年3 月9 日公示送達後，需經20日後始發生效力，惟舉發
      通知單上所載之到案日期為94年1 月8 日，從而即使上開
      通知單已合法送達，異議人亦無從於上開應到時間內前往
      裁決所陳述意見。
（三）綜上所述，本件舉發通知單是否合法送達？而原處分機關
      在受處分人無法於應到案日期前自行到案情形下，遽以裁
      處高額罰鍰，均有可議之處。末查，雖依道路交通案件處
      理辦法第20條規定，交通法庭認為聲明異議有理由或聲明
      異議雖無理由而原處分不當或違法者，應以裁定將原處分
      經聲明異議之部分撤銷，並自為裁定。然此係指受罰主體
      以及行為違規之整體事實（含舉發通知單是否踐行合法通
      知程序）已屬明確無瑕者。惟本件裁罰已有如上疵議，苟
      由本院自為裁定，則影響異議人之救濟審級利益，基於原
      處分所據基本事實之舉發通知單，異議人是否確已收悉之
      前提行政程序，已堪置慮，該行政程序非屬法院得命為補
      正事項，本件原舉發機關就原舉發通知單未為合法之送達
      ，即遽予裁罰，難謂適當，致異議人有失公平處遇之虞，
      造成差別行政處遇，自有未洽。從而，原處分機關逕予裁
      決，程序上即不適法，原處分應予撤銷。本件應發回原處
      分機關，由原處分機關待重新送達後，再行依法裁決，以
      為適法。
據上論斷，應依道路交通案件處理辦法第20條，裁定如主文。
中    華    民    國    95    年    1    月    27    日
                  交通法庭    法  官  謝梨敏
以上正本證明與原本無異。
如不服本裁定，應於收受送達後5 日內向本院提出抗告狀。
中    華    民    國    95    年    1    月    27    日
                                書記官  林志衡


司法院資訊處製作；財團法人民間司法改革基金會備份。
